【裁判字號】    97,交聲,3347
【裁判日期】    971128
【裁判案由】    聲明異議
【裁判全文】
臺灣臺中地方法院交通事件裁定        97年度交聲字第3347號
原處分機關  交通部公路總局臺中區監理所豐原監理站
受處分人    甲○○
即異議人
上列異議人即受處分人因違反道路交通管理處罰條例案件，對於
交通部公路總局臺中區監理所豐原監理站中華民國97年11月20日
所為之處分（豐監稽違字第裁63－HC0000000 號裁決書）聲明異
議，本院裁定如下：
    主  文
原處分關於裁處罰鍰新臺幣肆萬玖仟伍佰元部分撤銷。
前項撤銷部分，甲○○不罰。
其餘異議駁回。
    理  由
一、原處分機關係以：異議人即受處分人（以下稱受處分人）甲
    ○○於民國96年8 月30日3 時58分許，駕駛車號2209─JV號
    自小客車，行經臺中縣神岡鄉○○路與民族路口，因「酒後
    駕車，駕駛人經署立豐原醫院實施抽血檢測，酒精濃度高達
    212.9 mg/DL ，換算吹氣值1.06mg/L，超過標準值」之違規
    ，經臺中縣警察局豐原分局社口交通小隊員警依違反道路交
    通管理處罰條例第35條第1 項第1 款規定舉發。本站於97年
    11月20日以豐監稽違字第裁63－HC0000000 號裁決書，裁處
    罰鍰新臺幣49,500元，1 年內禁考等語。
二、聲明異議意旨略以：由於這次酒駕導致腦後顱內出血，沒有
    辦法工作，小孩又小，才3 歲而已，希望法官能夠從輕發落
    ，而我本身又是單親家庭，懇請高抬貴手，給我一次重新的
    機會等語。
三、查，受處分人甲○○因酒後駕車，經酒測測得酒精濃度超過
    標準值，為警舉發之事實，有臺中縣警察局舉發違反道路交
    通管理事件通知單、交通部公路總局臺中區監理所豐原監理
    站裁決書等在卷可稽，復為受處分人所不否認，是以本件違
    規事實明確，已堪認定。惟受處分人亦因此涉犯公共危險案
    件，遭臺灣臺中地方法院檢察署檢察官以96年度偵字第2369
    3 號為緩起訴處分，是本件所應探究者，是否有一事二罰之
    問題。
四、按汽車駕駛人，駕駛汽車經測試檢定有酒精濃度超過規定標
    準者，處新臺幣一萬五千元以上六萬元以下罰鍰，並當場移
    置保管該汽車及吊扣其駕駛執照一年。汽車駕駛人有飲用酒
    類或其他類似物後其吐氣所含酒精濃度超過每公升0.25毫克
    或血液中酒精濃度超過百分之0.05以上者，不得駕車。道路
    交通管理處罰條例第35條第1 項第1 款、道路交通安全規則
    第114 條第2 款分別定有明文。惟依95年2 月5 日正式施行
    之行政罰法第26條第1 項規定：「一行為同時觸犯刑事法律
    及違反行政法上義務規定者，依刑事法律處罰之。但其行為
    應處以其他種類行政罰或得沒入之物而未經法院宣告沒收者
    ，亦得裁處之。」，此乃一行為同時造成刑罰法律與行政秩
    序罰規定發生競合適用之關係時，基於「一事不二罰」之法
    理，經由立法程序確立應以刑罰優先為原則，避免行為人承
    受過度且重複之處罰。此觀該條立法理由明確揭示：「一行
    為同時觸犯刑事法律及違反行政法上義務規定時，由於刑罰
    與行政罰同屬對不法行為之制裁，而刑罰之懲罰作用較強，
    故依刑事法律處罰，即足資警惕時，實無一事二罰再處行政
    罰之必要。且刑事法律處罰，由法院依法定程序為之，較符
    合正當法律程序，應予優先適用。但罰鍰以外之沒入或其他
    種類行政罰，因兼具維護公共秩序之作用，為達行政目的，
    行政機關仍得併予裁處，故為第一項但書規定。」，其理益
    明。是以前揭行政罰法中刑事法律處罰優先且不再處以行政
    秩序罰之目的，既係因為行為人已接受刑罰而足資警惕，且
    已發生懲罰之作用，即無使行為人陷於雙重處罰之不利益，
    則關於刑事法律處罰之範圍自應採取實質認定，凡刑事實體
    法或程序法中所規定客觀上剝奪行為人生命、自由、財產權
    利，主觀上亦因制裁之嚴厲性、痛苦性，其強度足以造成心
    理強制而間接達成矯正教化目的之處遇手段，皆應納入其中
    ，而不以形式上符合刑法第32條至第34條所定主刑及從刑種
    類者為限，始與前揭法律規範之意旨相符。
五、關於原處分裁處罰鍰49,500元部分：
  (一)經查，本件受處分人上開酒後駕車除構成道路交通管理處罰
    條例第35條第1 項第1 款之交通違規事由外，亦已合於刑法
    第185 條之3 服用酒類不能安全駕駛動力交通工具而駕駛罪
    之構成要件，臺灣臺中地方法院檢察署檢察官於斟酌受處分
    人之犯後態度及公共利益之維護，認以緩起訴處分為適當，
    乃於96年10月23日以96年度偵字第23693 號為緩起訴處分，
    並於處分書中載明「緩起訴期間為1 年。被告甲○○應於收
    受本署檢察官執行緩起訴處分命令通知書後之日起2 個月內
    ，向國庫支付新台幣5 萬元。」等語，上開緩起訴處分業於
    97年11月7 日期滿未據撤銷，有前揭緩起訴處分書、臺灣臺
    中地方法院檢察署自行收納款項統一收據及臺灣高等法院被
    告前案紀錄表各1 件在卷可參。則受處分人上開違反刑事法
    律禁止規範之犯罪事實既已明確，僅因檢察官採取緩起訴處
    分之替代性刑事處遇手段，未將該案逕行起訴或聲請簡易判
    決處刑，致其後適用之刑事訴訟程序有所區別，然就受處分
    人負有包括支付一定金額予檢察官指定機構在內之義務觀察
    ，其如未在上開指定期間內確實履行義務，依刑事訴訟法第
    253 條之3 第1 項第3 款之規定，受處分人將遭受撤銷緩起
    訴處分之不利益；反之，倘其確實遵守並履行各項緩起訴條
    件，除非合於刑事訴訟法第260 條所定情形之一，否則受處
    分人即無再就同一案件遭受刑事訴追之虞。從而，受處分人
    已因上開緩起訴處分而剝奪其財產權，主觀上前揭金錢給付
    義務亦具有強制性、懲罰性，雖不若易科罰金係以支付金錢
    作為自由刑之替代，惟經由緩起訴處分條件之履行使其免於
    遭檢察官發動起訴程序，仍具有替代刑罰之效果，廣義而言
    ，應屬前揭所稱之「實質刑事法律處罰」，而有行政罰法第
    26條第1 項「一事不二罰」規定之適用。
  (二)至於法務部95年5 月25日法律字第0950700393號函雖謂：行
    政罰法第26條第2 項所稱「不起訴處分」包括「緩起訴處分
    」在內等語，惟該項乃例外得裁處行政秩序罰之補充規定，
    參諸該條文係將「不起訴處分」、「無罪」、「免訴」、「
    不受理」、「不付審理」等不能證明刑事被告犯罪或未曾使
    其實際接受刑罰之情形逐一臚列，顯然與該條第1 項所指發
    生處罰競合之前提要件尚有未合，故有第2 項仍依違反行政
    法上義務規定裁處之必要。本件緩起訴處分既非不能證明行
    為人之犯罪事實，且有支付一定金額之實質處罰，自與上開
    行政罰法第26條第2 項列舉之不起訴處分等情形迥然有別，
    仍無從遽為比擬而為相同之處置。若非如此，則刑事被告如
    經法院循審判程序判處罰金或得以易科罰金之拘役或有期徒
    刑，均得以援用行政法罰第26條第1 項之規定，免於處以行
    政秩序罰之雙重不利益；至於藉由緩起訴處分而節省司法資
    源者，在基於實質懲罰目的而其財產權遭受剝奪之餘，卻仍
    需繳納一定金額之行政罰鍰，其結果勢必降低刑事被告接受
    緩起訴處分之意願，而反噬緩起訴處分替代繁複刑事審判程
    序之制度性機能。準此以言，行政罰法第26條第2 項既未將
    緩起訴處分列舉其中，本於「例外規定從嚴解釋」之法理及
    前揭說明，自不能將條文中「不起訴處分」之範圍，擴及於
    性質顯不相同之「緩起訴處分」，且亦非得以具體個案中比
    較當事人實質上是否影響其財產權利（緩起訴可能係無負擔
    之緩起訴，而緩刑亦可能無負擔，惟均不影響其刑事處分之
    性質），或其影響當事人財產權利之輕重比較，憑為有無前
    揭行政罰法「一事不二罰」規定適用之標準，附此敘明。
  (三)從而，本件受處分人「酒精濃度超過規定標準」之違規行為
    ，依行政罰法第26條第1 項前段規定，即應依刑事法律處罰
    之，已無再依上開道路交通管理處罰條例第35條第1 項第1
    款裁處行政罰鍰之餘地，受處分人據以聲明異議非無理由，
    原處分關於裁處罰鍰49,500元部分應予撤銷，另由本院為受
    處分人不罰之諭知。
六、至原處分機關上開1 年內不得考領汽車駕照部分，則係預防
    將來再犯危險之管制罰，而有別於前揭針對已發生違規事實
    科處罰鍰之行政秩序罰，屬行政罰法第26條第1 項但書所稱
    之「其他種類行政罰」，原處分機關仍得依道路交通管理處
    罰條例第35條第1 項第1 款併予裁處，受處分人就此部分所
    為異議於法無據，並無理由，應予駁回。
七、據上論斷，應依道路交通管理處罰條例第87條第2 項、道路
    交通案件處理辦法第19條、第20條前段，裁定如主文。
中    華    民    國    97    年    11    月    28    日
                  交通法庭      法  官  楊萬益
上正本證明與原本無異。
如不服本裁定應於送達後五日內向本院提出抗告狀。
                                書記官  譚系媛
中    華    民    國    97    年    11    月    28    日


司法院資訊處製作；財團法人民間司法改革基金會備份。
